【裁判字號】    97,上訴,5298
【裁判日期】    971126
【裁判案由】    殺人未遂等
【裁判全文】
臺灣高等法院刑事判決                97年度上訴字第5298號
上  訴  人
即  被  告  甲○○
選任辯護人  陳鴻飛律師
上列上訴人因殺人未遂案件，不服臺灣板橋地方法院97年度訴字
第2956號，中華民國97年10月14日第一審判決（起訴案號：臺灣
板橋地方法院檢察署97年度偵字第16706號），提起上訴，本院
判決如下：
    主  文
上訴駁回。
    理  由
一、依刑事訴訟法第350條、第361條、第362條、第367條規定，
    不服地方法院之第一審判決而上訴者，須提出上訴書狀，並
    應敘明具體理由，為上訴必備之程式；其所提出之書狀未敘
    述上訴理由，或僅曾以言詞陳述上訴理由者，均應於上述期
    間屆滿後20日內補提理由書於第一審法院。第一審法院經形
    式審查，認逾期未補提上訴理由者，應定期間先命補正；逾
    期未補正者，為上訴不合法律上之程式，應以裁定駁回。倘
    已提出上訴理由，但所提非屬具體理由者，則由第二審法院
    以上訴不合法律上之程式，判決駁回。而所謂具體理由，必
    係依據卷內既有訴訟資料或提出新事證，指摘或表明第一審
    判決有何採證認事、用法或量刑等足以影響判決本旨之不當
    或違法，而構成應予撤銷之具體事由，始克當之（例如：依
    憑證據法則具體指出所採證據何以不具證據能力，或依憑卷
    證資料，明確指出所為證據證明力之判斷如何違背經驗、論
    理法則）；倘僅泛言原判決認定事實錯誤、違背法令、量刑
    失之過重過輕微，而未依上揭意旨指出具體事由，或形式上
    雖已指出具體事由，然該事由縱使屬實，亦不足以認為原判
    決有何不當或違法者（例如：對不具有調查必要性之證據，
    法院未依聲請調查亦未說明理由，或援用證據不當，但除去
    該證據仍應為同一事實之認定），皆難謂係具體理由，俾與
    第二審上訴制度旨在請求第二審法院撤銷、變更第一審不當
    或違法之判決，以實現個案救濟之立法目的相契合，並節制
    濫行上訴（最高法院97年度台上字第892號判決參照）。又
    第二審法院認為上訴書狀未敘述理由，依刑事訴訟法第367
    條但書規定，始應定期間命其補正。如認上訴書狀已敘述理
    由，但其理由非屬具體，其所為上訴，即不符上訴之法定要
    件，自得逕行判決駁回，無定期命補正問題（最高法院97年
    度台上字第3599號判決參照）。
二、本件原審經審理結果，認為上訴人即被告甲○○因需錢孔急
    ，竟意圖為自己不法之所有，攜客觀上足對人之生命、身體
    具危險性之兇器水果刀1把，於民國97年5月30日22時20分許
    ，在臺北縣板橋市○○街一帶招攔吳成忠所駕駛之車牌號碼
    472-ER號營業用小客車，上車後即指示吳成忠沿板橋市○○
    ○路駕駛，經浮洲橋下左轉至中山橋下昏暗處停車，旋徒手
    自吳成忠駕駛座後方以雙手勒住吳成忠脖子之強暴方式著手
    強取其財物，因吳成忠一再強力抵抗，甲○○明知頸部乃人
    體重要部位，強行勒緊他人脖子，將會導致他人窒息死亡，
    竟仍不違背其本意，加強手臂蜷縮力量勒緊吳成忠脖子，至
    吳成忠幾近昏厥，並已側躺於駕駛座上無力抵抗，然甲○○
    仍無意鬆手，適有臺北縣政府警察局三重分局大有派出所員
    警林錦權、陳政鴻 2人駕駛巡邏車經過該處，見上開營業用
    小客車左車門打開似有異狀，旋下車上前查看，見狀即阻止
    甲○○並當場逮獲，吳成忠始倖免於難，並扣得手套 1雙、
    口罩1個及上開水果刀1把等情。係以上訴人對於有於前揭時
    地攜帶水果刀 1把欲強取吳成忠之財物，並有以雙手勒住吳
    成忠脖子一情固予承認，惟矢口否認有何殺人之犯意，辯稱
    ：伊本是想以水果刀架著吳成忠，但怕會出人命，所以就用
    手勒住其脖子，因為吳成忠反抗，伊當時是要制止他，但因
    吳成忠反抗力量很大，所以伊才又勒得更緊，伊是無意間加
    重力量的，伊並無殺害吳成忠之犯意，否則就直接用水果刀
    就好了云云。惟查：(一)上訴人確有攜帶水果刀1把，於97年5
    月30日22時20分許，在臺北縣板橋市○○街1帶招攔吳成忠
    所駕駛之車牌號碼472-ER號營業用小客車，上車後即指示吳
    成忠沿板橋市○○○路駕駛，經浮洲橋下左轉至中山橋下停
    車，旋徒手自吳成忠駕駛座後方以雙手勒住吳成忠脖子之強
    暴方式著手強取其財物，然吳成忠一再強力抵抗，甲○○乃
    加強手臂蜷縮力量勒緊吳成忠脖子，至吳成忠幾近昏厥無力
    抵抗，然甲○○仍無意鬆手，適有員警林錦權、陳政鴻2人
    駕駛巡邏車經過該處，上前查看並阻止甲○○，吳成忠始倖
    免於難等情，業經證人即告訴人吳成忠、證人即當時在場目
    擊之員警林錦權、陳政鴻證述明確，並有97年5月30日臺北
    縣政府警察局三重分局大有派出所員警職務報告、臺北縣立
    醫院97年5月31日出具之北縣醫字第9705464號驗傷診斷證明
    書各1份及指認照片2張等在卷可稽，且有水果刀1把扣案可
    資佐證，此情已足認定。(二)且吳成忠於警詢時陳稱：「被告
    趁我不注意時，從駕駛座後方用雙手用力勒緊我的脖子，我
    被勒住後，我就用雙手極力想要掙脫，但是我還是無法掙脫
    ，當我被勒住脖子快無法呼吸、絕望時，突然聽到有人喝止
    他的聲音，叫他停止勒頸的動作，但是被告還是像發瘋似的
    繼續勒住我的脖子不放手，隨後就有兩人把被告的手扳開，
    我才能脫身。... 歹徒當時都沒有對我說些什麼，只是用雙
    手用力勒住我的脖子，像是要置我於死地的樣子」等語，又
    於偵查中結證稱：「被告就勒住伊脖子，伊當時尚未昏迷，
    但幾乎快要昏迷，伊一開始有用手試圖打開被告的手，但無
    效，後來越來越沒力了，伊當時有快要窒息的感覺，伊當時
    快沒力氣，也快沒呼吸了，剛開始時伊有說你要什麼東西，
    伊都給，但被告沒有反應，伊感覺脖子上的壓力一直存在，
    到後來伊根本無法出聲」等語。核與員警即證人林錦權、陳
    政鴻所證：「是林錦權與陳政鴻一起查獲，當時其等開車經
    過疏洪五路往三重方向，在中山橋下，發現一部車子停在路
    旁左車門打開，其等伊原本已經過，後來發覺不對勁，馬上
    剎車，倒車回來查看，看到駕駛側躺不動，其等馬上下車，
    結果看到被告從後方以左手勒住被害人的脖子，其等喝令被
    告把手放掉，當時被害人完全都不會動了，其等無法判斷被
    害人是否已昏厥，其等要被告把手放掉，但被告不從，其等
    就用手把被告的手打開」等語相符。查頸部乃人體重要部位
    ，強行勒緊他人脖子，將會導致他人窒息死亡之事實，為一
    般人所得認識，上訴人係年滿30歲心智成熟之成年人，自難
    諉為不知。上訴人勒住吳成忠脖子，在吳成忠反抗時，上訴
    人竟仍不違背其本意，加強手臂蜷縮力量勒緊吳成忠脖子，
    至吳成忠幾近昏厥，並已側躺於駕駛座上無力抵抗，其顯有
    殺人之間接故意甚明，況上訴人嗣仍無意鬆手，適有員警林
    錦權、陳政鴻 2人駕駛巡邏車經過該處，上前阻止上訴人，
    吳成忠始倖免於難，倘斯時上訴人未經人攔阻，吳成忠將有
    生命危險，上訴人之行為確實足使人斃命，亦堪認定，更足
    見其有殺人之間接犯意。至上訴人前揭所辯，無非事後卸責
    之詞，不足採信。因認上訴人犯行明確，又其於強盜時攜帶
    客觀上足對人之身體、生命構成威脅之兇器水果刀，且其強
    盜之犯行已著手而尚未取得財物即遭警查獲，係犯刑法第
    330 條第2項、第1項之攜帶兇器強盜未遂罪。至其強盜之手
    段，係以徒手掐住被害人脖子致其幾遭勒斃行為，已可認為
    被告存有殺人之未必故意，而欲以該手段達其強盜告訴人財
    物之目的，惟因遭員警即時逮獲而未遂，核其所為係另犯同
    法第271條第2項、第1項之殺人未遂罪。上訴人以一行為同
    時觸犯上述2罪名，為想像競合犯，應從一重論以上訴人殺
    人未遂罪。因其已著手於殺人行為之實施，惟未生死亡之結
    果，其犯罪尚屬未遂，應按既遂犯之刑度減輕其刑，而量處
    有期徒刑5年2月，並為相關沒收之宣告。已詳敘其認定上訴
    人犯罪事實之證據及理由，於法尚無不合。上訴意旨略稱：
    上訴人招攔吳成忠所駕駛之營業用小客車，上車後因心生歹
    念想搶取吳成忠之財物，才會用手挾持吳成忠，但上訴人並
    無傷害吳成忠之心，且上訴人屬無心之過，更未強搶吳成忠
    之任何財物，上訴人所攜帶之一把水果刀並未開鞘，亦無使
    用，更因怕傷害吳成忠而將之置於後座，況上訴人事後已與
    吳成忠達成和解，又係初犯，爰請求斟酌上情云云。惟查：
    量刑之輕重，係屬事實審法院得依職權自由裁量之事項，茍
    於量刑時，已依行為人之責任為基礎，並斟酌刑法第57條各
    款所列情狀，而未逾越法定範圍，又未濫用其職權，即不得
    遽指為違法。本件原判決於量刑時，已依上揭規定，審酌上
    訴人僅為圖謀吳成忠之財物，即視人之生命為無物，以勒頸
    方式行兇，已造成吳成忠身心受有傷害，嚴重危害社會秩序
    及公共安全，惡性非輕，惟上訴人之素行良好，智識程度為
    國中畢業，因照顧身心障礙母親經濟壓力至欠缺思慮，及上
    訴人犯後坦承部分犯行之態度，並業已與吳成忠達成和解等
    一切情狀，予以綜合考量後，量處有期徒刑5年2月，既已依
    刑法第57條各款之規定予以審酌，且未逾越法定刑度，亦未
    濫用自由裁量之權限，刑度亦屬妥適，核無不當或違法之情
    形。本件上訴人上訴意旨僅泛稱其無傷害之故意，亦未強搶
    任何財物，隨身攜帶之水果刀亦未使用，初犯，又已和解，
    請予自新云云，揆諸上開說明，尚難謂已敘明具體理由，
    本件上訴不合法律上之程式，爰不經言詞辯論，逕以判決駁
    回。
據上論斷，應依刑事訴訟法第367條前段、第372條，判決如主文
。
中    華    民    國    97    年    11    月    26    日
                  刑事第七庭審判長法  官  陳晴教
                                  法  官  楊智勝
                                  法  官  游紅桃
以上正本證明與原本無異。
如不服本判決，應於收受送達後10日內向本院提出上訴書狀，其
未敘述上訴之理由者並得於提起上訴後10日內向本院補提理由書
（均須按他造當事人之人數附繕本）「切勿逕送上級法院」。
                                  書記官  阮桂芳
中    華    民    國    97    年    11    月    26    日


司法院資訊處製作；財團法人民間司法改革基金會備份。
